【裁判字號】    94,訴,2268
【裁判日期】    950404
【裁判案由】    清償債務
【裁判全文】
臺灣高雄地方法院民事判決              94年度訴字第2268號
原      告  嘉新食品化纖股份有限公司
法定代理人  甲○○○
訴訟代理人  丁○○
被      告  戊○○
訴訟代理人  丙○○
上列當事人間請求清償債務事件，本院民國95年3 月21日言詞辯
論終結，判決如下：
  主      文
原告之訴及假執行之聲請均駁回。
訴訟費用由原告負擔。
  事實及理由
一、原告主張：被告自民國86年起為原告經銷商，雙方交易方式
    為被告以電話向原告訂購飼料，原告則依被告指定之客戶送
    貨，貨款由原告業務人員乙○○按月與被告結算，被告則簽
    發票期60天內之票據支付貨款。如飼料價格漲價，原告則以
    掛號信函通知被告，倘被告繼續向原告訂貨，表示被告同意
    漲價，自應以漲價後之價格支付貨款。嗣原告於92年9 月16
    日調漲飼料每公斤新臺幣（下同）0.2 元，經被告表示反對
    後，原告同意延至92年10月1 日起調漲，被告遂自92年10月
    起至92年12月止，均按調漲後價格支付貨款，詎被告自93年
    1 月起，即拒絕支付漲價部分貨款，且對原告自93年5 月11
    日起每公斤再調漲0.5 元之部分，亦均拒絕支付，迄93年9
    月份兩造終止交易為止，累計尚積欠原告1,423,314 元。為
    此，爰依兩造買賣契約，聲明請求被告給付1,423,314 元及
    自起訴狀繕本送達翌日起至清償日止，按週年利率5 ％計算
    之利息，並聲明願供擔保，請准宣告假執行。
二、被告則以：原告雖曾2 次調漲飼料價格，惟因別家飼料公司
    並未漲價，被告遂向乙○○表示不同意漲價，並向乙○○表
    示倘原告同意不漲價才繼續出貨。嗣乙○○表示原告同意不
    調漲價格，並依調漲前價格向被告收取貨款，被告方繼續向
    原告購買飼料。故關於上開2 次飼料價格之調漲，兩造並未
    達成合意，自應以調漲前之價格計算貨款，是被告並未積欠
    原告貨款，原告請求自無理由等語為辯，並聲明：(一)駁回原
    告之訴及其假執行之聲請。(二)如受不利判決，願供擔保請准
    免為假執行。
三、兩造不爭執之事實：
  (一)原告於92年9 月16日調漲飼料每公斤0.2 元，93年5 月11日
    起調漲每公斤0.5 元，被告則向乙○○表示不同意漲價。
  (二)被告自93年1 月起迄93年9 月份兩造終止交易為止，均未支
    付漲價部分貨款。
  (三)倘依調漲後之價格計算，迄93年9 月兩造終止交易為止，被
    告累計尚積欠原告1,423,314 元。
  (四)乙○○為原告所僱用之業務人員，代理原告與被告接洽買賣
    飼料及收取、結算貨款事宜。
  (五)依兩造之交易紀錄，92年10月份貨款於92年12月12日結算、
    92年11月份貨款於92年12月30日結算、92年12月份貨款於93
    年1 月29日結算，93年1 月份貨款於93年3 月2 日結算、93
    年2 月份貨款於93年3 月25日結算，93年3 月份貨款於93年
    4 月27日結算，93年4 月份貨款於93年5 月28日結算，93年
    5 月份貨款於93年6 月25日結算、93年6 月份貨款於93年8
    月3 日結算、93年7 月份貨款於93年8 月26日結算、93年8-
    9 月份貨款於93年9 月30日結算。
四、本件於94年12月13日經兩造同意協議整理並簡化爭點為：兩
    造對上開2 次飼料價格之調漲，有無達成合意？應以調漲前
    或調漲後之價格計算貨款？經查：
  (一)乙○○為原告所僱用之業務人員，代理原告與被告接洽買賣
    飼料及收取、結算貨款事宜，而原告於92年9 月16日調漲飼
    料每公斤0.2 元，93年5 月11日起調漲每公斤0.5 元，依兩
    造之交易紀錄，92年10月份貨款於92年12月12日結算、92年
    1 1 月份貨款於92年12月30日結算、92年12月份貨款於93年
    1 月29日結算，93年1 月份貨款於93年3 月2 日結算、93年
    2 月份貨款於93年3 月25日結算，93年3 月份貨款於93年4
    月27日結算，93年4 月份貨款於93年5 月28日結算，93年5
    月份貨款於93年6 月25日結算、93年6 月份貨款於93年8 月
    3 日結算、93年7 月份貨款於93年8 月26日結算、93年8-9
    月份貨款於93年9 月30日結算等節，為兩造所不爭執，並有
    調漲通知影本2 份及估價單、對帳收款明細表影本11份在卷
    可稽。
  (二)原告雖主張被告自92年10月起至同年12月止，均有依調漲後
    價格支付貨款，自應以漲價後之價格支付貨款等云云，惟此
    為被告所否認，且依被告所提出之93年1 月29日估價單，其
    上確有註記「92年10月、11月、12月飼料溢開2 角合計199,
    576 元（下期結帳）」；93年3 月2 日之估價單，其上有註
    記「前溢入32,078+ 元月份溢入338,000 ×0.2=67,600=99,
    678 」；93年3 月25日之估價單，其上有註記「前帳溢入99
    ,678+2 月 份溢入361,620 ×0.2=72,324=172,002、本期貨
    帳3,112,090-本期入帳3,166,370=溢入54,280，共溢入226,
    282 」；93年4 月27日估價單，其上有註記「本期貨款5,08
    4,037-本期溢開2 角（58,160K ×0.2=116,032）-前期溢帳
    226282=4,741,723，付清」；93年5 月28日、同年6 月25日
    、同年8 月3 日及同年8 月26日之估價單，均有註記「付清
    」；93年9 月30日之估價單則註記「嘉新飼料於民國88年5
    月份至93年9 月30日止，因嘉新飼料停止營業，故期間全部
    貨款於民國93年9 月30日止全部結清」，並均由乙○○簽名
    確認，故依前開93年1 月29日估價單所載「92年10月、11月
    、12月飼料溢開2 角」等語，可知被告自92年10月起至同年
    12月止，並未依92年9 月16日調漲後價格支付貨款，其抗辯
    稱：係因乙○○來收款時稱因公司作業規定，要求先收漲價
    後的款項，之後再予扣除等語，應值採信。至原告雖另主張
    乙○○簽名在估價單上僅表示收到估價單上所列之票據，惟
    乙○○既係長期代理原告與被告接洽買賣飼料及收取、結算
    貨款事宜之人，則依常理，估價單上所註記之事項，定係經
    乙○○確認無誤後方簽名其上，否則乙○○應會將之刪除或
    更正，故原告前開主張，自難認有據。再者，被告自93年1
    月起迄93年9 月份兩造終止交易為止，均未支付漲價部分貨
    款等乙節，為兩造所不爭執，則被告迄93年9 月份兩造終止
    交易為止，均未曾就漲價部分支付貨款，應堪予認定。
  (三)按民法第153 條規定，當事人互相表示意思一致者，契約即
    為成立。承諾既以與要約人成立契約為目的，承諾的內容即
    應與要約內容一致始可（客觀的合致）。如將要約擴張、限
    制或為其他變更而承諾者，依民法第160 條第2 項規定，視
    為拒絕要約而為新要約，亦即不發生承諾的效力。查本件原
    告雖主張被告於2 次漲價後均繼續訂貨，表示同意漲價，惟
    其於本院審理時已自承乙○○確有向公司回報被告拒絕支付
    漲價部分貨款，與被告所述其向乙○○表示不同意漲價乙節
    相一致，而乙○○係為原告之代理人，故依民法103 條「代
    理人於代理權限內，以本人名義所為之意思表示，直接對本
    人發生效力。前項規定，於應向本人為意思表示，而向其代
    理人為之者，準用之」及前揭規定，被告對乙○○表示不同
    意漲價時，應視為拒絕原告漲價之要約，並以調漲前原價格
    為契約內容，向原告提出新要約。
  (四)又按「當事人互相表示意思一致者，無論其為明示或默示，
    契約即為成立」、「依習慣或依其事件之性質，承諾無須通
    知者，在相當時期內，有可認為承諾之事實時，其契約為成
    立」民法第153 條第1 項、第161 條第1 項定有明文。本件
    原告雖主張其未同意以漲價前之價格計算貨款，並稱其有催
    促乙○○向被告收取積欠之貨款，惟就其陳稱曾催促乙○○
    向被告收取積欠之貨款，甚或自行催促被告支付積欠之貨款
    等節，均未據舉證，且由上開由乙○○簽名確認被告「付清
    」之估價單，應足認乙○○未向被告表示有積欠原告貨款之
    情形，加以原告於知悉被告拒絕漲價及未支付漲價部分貨款
    後，仍繼續正常出貨予被告，則原告主張其未同意以漲價前
    之價格計算貨款，即難予採信，其於被告向其訂貨後出貨與
    被告時，應認已同意被告所提，以調漲前原價格計算貨款之
    要約，故依前揭規定，兩造係以被告所提出之調漲前原價格
    為契約內容，成立契約，自堪予認定。況原告所製作之對帳
    收款明細表，均經以人工註記之方式，確認應向被告收取之
    款項數額，且除93年9 月份之對帳收款明細表外，均於乙○
    ○向被告請款前，由原告公司經理丘志豪簽章確認，其上記
    載之數額並與估價單上所載相一致，有前開對帳收款明細表
    可按，亦徵兩造確合意以調漲前原價格來計算貨款。至92年
    9 月1 日至9 月30日對帳收款明細表上，雖有以人工記載92
    年9 月16日至同年9 月30日漲價優待，惟尚無從執此即認兩
    造自92年10月份起，即係以調漲後之價格為契約內容成立契
    約，自無從執此為有利原告之認定，併此敘明。
五、綜上所述，本件兩造係以被告所提出之調漲前原價格為契約
    內容，成立契約，故原告主張應以調漲後之價格計算貨款，
    進而主張被告累計尚積欠1,423,314 元，即無所據。從而，
    原告依買賣契約，請求被告給付1,423,314 元及自起訴狀繕
    本送達翌日起至清償日止，按週年利率5 ％計算之利息，為
    無理由，應予駁回。又原告既受敗訴之判決，其假執行之聲
    請，即失所附麗，應併予駁回。
據上論結，本件原告之訴為無理由，依民事訴訟法第78條，判決
如主文。
中    華    民    國    95    年    4     月    4     日
                  民事第六庭  法  官  劉傑民
以上正本係照原本作成。
如不服本判決，應於送達後20日內，向本院提出上訴狀並表明上
訴理由，如於本判決宣示後送達前提起上訴者，應於判決送達後
10日內補提上訴理由書（須附繕本）。
中    華    民    國    95    年    4     月    4     日
                              書記官  許雅惠


司法院資訊處製作；財團法人民間司法改革基金會備份。
